【裁判字號】    94,易,2047
【裁判日期】    950720
【裁判案由】    詐欺
【裁判全文】
臺灣臺北地方法院刑事判決              94年度易字第2047號
公  訴  人  臺灣臺北地方法院檢察署檢察官
被      告  乙○○
選任辯護人  葉建廷律師
            蔡欽源律師
上列被告因詐欺案件，經檢察官提起公訴（93年度調偵字第446
號)，本院判決如下：
    主    文
乙○○無罪。
    理    由
一、公訴意旨略以：被告乙○○為朝來建設股份有限公司（設於
    台北市○○○路○段106巷21弄6號1樓，以下簡稱朝來公司）
    負責人，於民國84年間，銷售由朝來公司在台北縣三重市○
    ○○路興建之「台北橋四米三」房屋與基地，其明知依建築
    法第25條第1項、第33條與第39條規定，建築物內欲興建夾
    層，必須於申請建築執照時，即向主管機關提出申請，經審
    查許可後始得為之，否則即應於法定容積率內依法申請變更
    設計，若未依上述規定擅自興建，將受罰鍰、勒令停工或強
    制拆除之處分，且朝來公司未依法申請即擅自興建夾層，竟
    意圖為自己不法之所有，隱瞞夾層為非法之事實，於其宣傳
    廣告訛稱「台北橋四米三、買一層可以用二層，等於房價打
    對折，買一戶賺一戶」、「四米三創意二房」、「空間多一
    層，相對房價少一半」、「用一間房價，可以享受雙層空間
    」等語，並刊載夾層屋設計之彩色立面剖視圖片與提供複層
    式隔間裝潢設計參考圖，同時於銷售現場配合以夾層裝潢之
    樣品屋，以吸引消費者，致甲○陷於錯誤，以為該銷售房屋
    得合法施作夾層而於84年6月間與之簽訂買賣契約，購買編
    號A1棟12樓與B2棟17樓共2戶，總價金共計新台幣（下同）8
    百89萬元，甲○並陸續給付部分價款1百82萬元，嗣甲○聽
    聞夾層違法，始知受騙，因認被告涉犯刑法第339條第1項之
    詐欺罪嫌云云。
二、按事實之認定，應憑證據，如未能發現相當證據，或證據不
    足以證明，自不能以推測或擬制之方法，以為裁判基礎。又
    刑法第339條第1項詐欺罪之成立，以意圖為自己或第三人不
    法所有，以詐術使人將本人或第三人之物交付為要件，所謂
    以詐術使人交付，必須被詐欺人因其詐術而陷於錯誤，若其
    所用方法，不能認為詐術，亦不致使人陷於錯誤，即不構成
    該罪（最高法院40年台上字第86號、46年台上字第260號判
    例參照。
三、本件公訴人認被告有前揭犯行無非以被告供述其明知夾層屋
    需事先申請之事實，及告訴代理人陳明暉律師、郭令立律師
    之指訴，並有「台北橋四米三」建案之文宣資料、照片、房
    屋、土地預定買賣契約書、行政院公平交易委員會（86）公
    處字第229號處分書、台灣高等法院91年度上更（一）字第
    196號民事判決書等件，為其主要論據。
四、訊據被告堅決否認有何詐欺犯行，辯稱：本件朝來公司所銷
    售之房屋，係單純挑高四米三之建物，權狀登記之坪數亦與
    實際相符，從未表示係銷售夾層，在銷售時僅提供二套的裝
    潢參考，買受人可以自行決定施作複式樓板與否，並無詐欺
    犯行等語；被告之辯護人為被告辯護稱：夾層與隔層的爭議
    ，於86年之前政府機關從未做出明確之解釋，被告並非販售
    夾層，所銷售的坪數與實際上相當，告訴人甲○未受損害，
    被告無不法所有之意圖等語。經查：
（一）被告任負責人之朝來公司，於84年間，銷售由該公司在台
      北縣三重市○○○路興建之「台北橋四米三」房屋與基地
      時，朝來公司在現場推出之樣品屋有夾層之施作，所提出
      供消費者參考之「傢俱配置參考圖」，亦有夾層之配置等
      情，固有樣品屋之照片、「台北橋四米三」建築文宣資料
      所附「傢俱配置參考圖」附卷可稽（見偵字第12509號卷
      第13至16頁）。然遍觀全卷，尚不能認定被告或現場銷售
      人員曾對告訴人表示夾層屋是否合法或有關夾層屋適法性
      之問題乙節；對照契約並未將夾層部分計入買賣面積及計
      價之範圍，被告且不負責於建造時或交屋後施作夾層等事
      實（見偵字第12509號卷第17至37頁、第47至67頁之房屋
      預定買賣契約書），應認被告或其銷售人員確未於銷售時
      積極表示夾層之設置係合法。至銷售現場之夾層樣品屋、
      「傢俱配置參考圖」等資料，因被告公司並不提供夾層施
      工等事實，已如前述，是依84年間建築界流行挑高設計房
      屋之時空背景，或有人願意購買該挑高建築不為隔層或夾
      層施作而享受廣闊空間，或欲參考上開夾層施工圖等資料
      自行雇工施作夾層而充份利用空間，實難遽認被告公司提
      供上開夾層樣品屋、「傢俱配置參考圖」即有施用詐術情
      事。且本件買賣糾紛係發生於84年間，斯時相關機關就屋
      內「夾層」或「隔層」定義及適法性問題之認定尚非一致
      ，經主管營建之內政部營建署於86年間始邀集各有關單位
      召開「續商建築物室內隔層使用及樓層高度處理原則暨建
      築物室內裝修管理辦法第3條第1款用語定義範圍界定會議
      」，決議建築物可在室內二次施工「隔層」，與建築技術
      規則所定之「夾層」定義不同，裝修材料須與原來結構體
      不一，隔層之面積並不得超過樓地板面積3分之1者，即可
      興建「隔層」等語，此有內政部86年10月14日台內營字第
      86 81853號函在卷足憑（見調偵字第446號第8至10頁），
      足認台北市政府於86年間始明確規範「夾層」或「隔層」
      問題，在此之前之本案買賣時間，適法與否確有爭議。被
      告既未確知「夾層」或「隔層」不法，則其銷售挑高樓層
      之產品，並提出之施作夾層之樣品屋，提供有夾層配置之
      「傢俱配置參考圖」供消費者參考，應僅係促銷之手法及
      建議客戶參考之用，難認被告之目的在故意隱瞞不實之訊
      息詐騙購買者以取得財物。至於告訴人誤以為可合法施作
      夾層而購買，其後因法令解釋不能施作而受有損害，究不
      能以此推認被告故意詐欺。
（二）至朝來公司經行政院公平交易委員會調查結果，認系爭建
      案建照執照並無申請夾層設計，承購戶不可能再以變更設
      計之方式申請補建夾層等，故朝來公司應立即停止此虛偽
      不實及引人錯誤之表示或表徵，此固有行政院公平交易委
      員會（86）公處字第229號處分書在卷可佐（見偵字第125
      09號卷第78至80頁）。惟公平交易法主要目的係維護交易
      秩序，並間接達到保護消費者之目的，若有違反則處予行
      政罰，因此而致侵害他人權益者，亦僅得請求損害賠償，
      與刑法上詐欺取財罪須個別認定之情形不同；本件朝來公
      司就「台北橋四米三」房屋之出售與客戶所簽契約，並未
      將夾層部分計入買賣面積及計價之範圍，被告且不負責於
      建造時或交屋後施作夾層，已無前述，自難置雙方之契約
      書之內容不論，而逕以該廣告之內容即認被告係施用詐術
      。
（三）又告訴人以其被朝來公司詐欺而為意思表示，依民法第92
      條規定撤銷意思表示，請求朝來公司返還不當得利之民事
      事件勝訴，固有台灣高等法院91年度上更（一）字第196
      號民事判決在卷足參（見偵字第12509號卷第81至87頁）
      。惟民法第92條所定：「因被詐欺或脅迫，而為意思表示
      者，表意人得撤銷其意思表示」之規定，核與刑法所定詐
      欺取財罪不同，刑法所定詐欺取財罪尚須以有意圖為自己
      或第三人不法之所有為犯罪構成要件，本件被告公司自告
      訴人處所得金錢，乃本於先前之買賣契約而為價金之給付
      ，同時被告公司則亦本於先前之買賣契約而為物之移轉，
      被告公司自告訴人處收受之價金顯非不法所得，核與刑法
      所定詐欺取財罪之構成要件不符。
（四）綜上所述，公訴人及告訴人指訴被告之所為，顯與刑法詐
      欺罪之構成要件有間，且查無其他積極證據足認被告有何
      詐欺犯行，自不能證明被告犯罪，應為無罪之諭知。
據上論斷，應依刑事訴訟法第301條第1項，判決如主文。
本案經檢察官黃于真到庭執行職務。
中    華    民    國    95    年    7     月    20    日
                    刑事第七庭  審判長法  官  梁耀鑌
                                      法  官  蔡守訓
                                      法  官  蕭清清
以上正本證明與原本無異。
如不服本判決，應於判決送達後10日內，向本院提出上訴狀。
                                      書記官  劉麗英
中    華    民    國    95    年    7     月    21    日


司法院資訊處製作；財團法人民間司法改革基金會備份。
